---
#title: "Exercices : semaine IV"
# subtitle: "M1 ISIFAR MA1AY010"

# date: "2025-09-08"

format:
  pdf:
    output-file: ct1-2025.pdf
    include-in-header:
      - file: before_header_td.tex
      - text: |
          \copypagestyle{style-td1}{mystyle}
          \makeevenhead{style-td1}{\sffamily\small Probabilités et Extrêmes}{}{\sffamily\small CT I }
          \makeoddhead{style-td1}{\sffamily\small Probabilités et Extrêmes}{}{\sffamily\small CT I }
          \pagestyle{style-td1}

engine: knitr
draft: true
---




```{r}
#| echo: false
#| warning: false
#| message: false

requireNamespace('quarto')
```







::: {.callout-note}

### CT I :    

- 17 Décembre 2025

- Master I ISIFAR

- Durée : 3 heures 

- **Probabilités** 

:::


::: {.callout-caution}

- Aide-mémoire : une feuille A4 recto verso autorisée
- Aucun autre document autorisé
- Aucun moyen de communication électronique autorisé

:::


::: {#exr-1-new   name="Calculs de densités"} 

:::


On considère le quadruplet de variables aléatoires réelles $(X,Y,Z, T)$ de densité $f$ (relativement à la mesure de Lebesgue sur $\mathbb{R}^4$) telle que, pour un certain $C>0$~:


::: {.content-hidden unless-profile="secret-and-confidential"}

```{r}
library(matlib)
eta <- matrix(c(1, 3), nrow=2, ncol=1) 
L <- matrix(c(1, 0, 1, 1), nrow=2)
SigmaP <- L %*% t(L)
PrecP <- solve(SigmaP)
PrecP

L2 <- matrix(c(2, 0, 2, 1), nrow=2)
Sigma <- L2 %*% t(L2)
Sigma
solve(Sigma)
```


```{r}
theta <-  matrix(c(1, 1), ncol=1, nrow=2)

```
```{r}
#| eval: false
Eqn('\\exp\\left(', '- \\frac{x^2 - 2xy + 2y^2 -2x + 5 y + 13}{2}', '\\right)' , quarto=T)
```


$$
x^2 - 2xy + 2y^2 + 4x -10 y + 13 
$$

:::



\begin{align*}
f(x,y,z,t) & = C A(x,y) \times \\
  & \exp\Big(
        -\frac{1}{2} \Big(
            A(x,y) 
            \times \\
  & \phantom{\exp\Big(-\frac{1}{2} }
            \left(
               1 +
               B(z,t)
            \right)
        \Big)
      \Big) 
\end{align*}

avec 

$$
A(x,y) = x^2 - 2xy + 2y^2 +4 x - 10 y + 13 
$$
et 
$$
B(z,t) =\frac{1}{4} \left(z^2 - 4zt + 8t^2 + 2z - 12 t + 5\right)
$$


i. Question preliminaire. 

    On considère  $(x,y) \mapsto \alpha x^2 + \beta xy + \gamma y^2 + \delta x + \mu y + \nu$ avec des paramètres $\alpha, \beta, \gamma, \delta, \mu, \nu \in \mathbb{R}$. 

    a. À quelle condition sur $\alpha, \beta, \gamma, \delta, \mu, \nu \in \mathbb{R}$, existe-t-il un et un seul  vecteur $\begin{pmatrix}x_0 & y_0\end{pmatrix}^\top \in \mathbb{R}^2$ et une matrice symétrique $\begin{pmatrix} a  & b \\ b & c\end{pmatrix}$ tels que, pour tout $\begin{pmatrix}x & y\end{pmatrix}^\top \in \mathbb{R}^2$, 

    $$\alpha x^2 + \beta xy + \gamma y^2 + \delta x + \mu y + \nu = \begin{pmatrix}x - x_0 & y - y_0\end{pmatrix} \begin{pmatrix} a  & b \\ b & c\end{pmatrix} \begin{pmatrix}x - x_0 \\ y - y_0\end{pmatrix}$$

    b. À quelle condition $(x,y) \mapsto \alpha x^2 + \beta xy + \gamma y^2$ est-elle toujours positive ou nulle? strictement positive? Comment cela se traduit-il sur la matrice $\begin{pmatrix} a  & b \\ b & c\end{pmatrix}$ de la sous-question précédente (si elle existe)? 

i. Loi conditionnelle de $(Z,T)$ sachant $(X,Y)$

    a. Pour $x, y \in \mathbb{R}$ fixés, calculer une densité conditionnelle de $Z,T$ sachant $X=x, Y=y$ (presque tout $x,y$).
    a. Calculer l'espérance de la loi conditionnelle de $Z,T$ sachant $X=x$ et $Y=y$.
    a. Calculer la covariance de la loi conditionnelle de $Z,T$ sachant $X=x$ et $Y=y$.

i. Loi marginale de $(X,Y)$

    a. Calculer la densité marginale de la loi (marginale) de $X,Y$
    a. Déterminer la valeur de la constante $C$. 
    a. Calculer l'espérance et la covariance de la loi (marginale) de $X,Y$.
    a. Les vecteurs aléatoires $X,Y$ et $Z,T$ sont-ils indépendantes ?

i. Loi marginale de $(Z,T)$

    a. Calculer les espérances de $Z$ et de $T$ 
    a. Calculer la densité marginale de la loi de $Z-\mathbb{E}Z$ 
    a. Calculer $\mathbb{E} Z^2$ (à valeur dans $\mathbb{R} \cup \{\infty\}$)  



::: {.content-visible when-profile="solution"}

::: {.callout-tip name="Solution i."}

Il faut avoir $a=\alpha, c=\gamma, 2b=\beta$. De plus,  il faut pour tous $x,y$  

\begin{align*}
\nu & = a x_0^2 + 2b x_0y_0 + c y_0^2 \\
\delta x & = 2 (ax_0 + by_0) x \\ 
\mu y & =  2 (bx_0 + cy_0) y 
\end{align*}

soit 

\begin{align*}
\nu & = \alpha x_0^2 + \beta x_0y_0 + \gamma y_0^2 \\
\delta  & = 2 (\alpha x_0 + \beta/2 y_0)  \\ 
\mu  & =  2 (\beta/ 2 x_0 + \gamma y_0)  
\end{align*}

Si $\beta^2 -4 \alpha\gamma\neq 0$, il existe un et un seul vecteur qui vérifie les
deux dernières équations. 

\begin{align*}
x_0 & =  \frac{\gamma\delta -\beta\mu}{2 (\alpha\gamma -\beta^2/4)}\\
y_0 & =  \frac{\alpha\mu-\beta\delta}{2 (\alpha\gamma -\beta^2/4)}
\end{align*}

Ce vecteur doit de surcroit vérifier :

$$\nu & = \alpha x_0^2 + \beta x_0y_0 + \gamma y_0^2.$$

Si $\beta^2 -4 \alpha\gamma= 0$, il faut avoir $\alpha \mu= \delta \beta /2$ (ou $\gamma \delta= \mu\beta/2$)net de surcroit :

$$$$

\begin{align*}

\end{align*}


:::

::: {.callout-tip name="Solution ii."}

Pour étudier la loi conditionnelle de $(Z,T)$ sachant $(X,Y)$, on peut partir du fait que si on dispose (d'une version) de la densité marginale $f_{X,Y}$, la loi conditionnelle
de $Z,T$ sachant $X=x, Y=y$ est caractérisée par la (version de la) densité conditionnelle:

$$f(z,t \mid x,y) = \frac{f(x,y,z,t)}{f_{X,Y}(x,y)}$$

Par ailleurs 

$$f_{X,Y}(x,y) = \int\!\!\!\int f(x,y,z,t) \mathrm{d}z\mathrm{d}t$$

\begin{align*}
\int\!\!\!\int f(x,y,z,t) \mathrm{d}z\mathrm{d}t 
    & = C A(x,y) \exp\Big(-\frac{A(x,y)}{2}\Big)  \times \int\!\!\!\int  \exp\left( - \frac{A(x,y)}{2}B(z,t)\right) \mathrm{d}z\mathrm{d}t 
\end{align*}

Pour étudier $\int\!\!\!\int  \exp\left( - \frac{A(x,y)}{2}B(z,t\right) \mathrm{d}z\mathrm{d}t$, on va étudier la forme quadratique $B(z,t)$,
plus précisémment, on va rechercher une matrice symétrique $M$ et $z0, t_0$ tels que 

$$
B(z,t) = \begin{pmatrix} z-z_0 & t- t_0\end{pmatrix} \times M \times \begin{pmatrix} z-z_0 \\ t- t_0\end{pmatrix}
$$

soit 
$$
M = \frac{1}{4}\begin{pmatrix} 1 & -1 \\ -1 & 2 \end{pmatrix} \qquad \begin{pmatrix} z_0 \\ t_0\end{pmatrix} = \begin{pmatrix} 1 \\ 1\end{pmatrix}
$$

On note aussi 
$$\Sigma =  M^{-1} = \begin{pmatrix}  8 & 2 \\  2 & 1  \end{pmatrix}$$


\begin{align*}
\int\!\!\!\int  \exp\left( - \frac{A(x,y)}{2}B(z,t)\right) \mathrm{d}z\mathrm{d}t \\ 
& = \int\!\!\!\int  \exp\left( - \frac{A(x,y)}{2}  \begin{pmatrix} z-z_0 & t- t_0\end{pmatrix} \times \Sigma^{-1} \times \begin{pmatrix} z-z_0 \\ t- t_0\end{pmatrix} \right) \mathrm{d}z\mathrm{d}t \\ 
& = 2 \pi \sqrt{\frac{\text{Det}(\Sigma)}{A(x,y)^2}} \\
& = 2 \pi \frac{\sqrt{\text{Det}(\Sigma)}}{A(x,y)}
\end{align*}

$$
f_{X,Y}(x,y) =  C A(x,y) 2 \pi \frac{\sqrt{\text{Det}(\Sigma)}}{A(x,y)} \exp\Big(-\frac{A(x,y)}{2}\Big) = C 2 \pi \sqrt{\text{Det}(\Sigma)} \exp\left(-\frac{A(x,y)}{2}\right)
$$

Sans chercher à calculer $C$, on reporte ce résultat dans $f(x,y,z,t)/f_{X,Y}(x,y)$

$$
f(z,t \mid x,y) = \frac{1}{2\pi\sqrt{\text{Det}(\Sigma/A(x,y))}} \exp\left(- \frac{\begin{pmatrix} z-z_0 & t- t_0\end{pmatrix} \times \left( \frac{1}{A(x,y)} \Sigma\right)^{-1} \times \begin{pmatrix} z-z_0 \\ t- t_0\end{pmatrix}}{2}\right)
$$

on reconnait une densité gaussienne centrée en $\begin{pmatrix} z-z_0 \\ t- t_0\end{pmatrix}$
de matrice de covariance $\frac{1}{A(x,y)} \Sigma$.

:::


::: {.callout-tip name="Solution iii."}

On repart de 

$$
f_{X,Y}(x,y) = C 2 \pi \sqrt{\text{Det}(\Sigma)} \exp\left(-\frac{A(x,y)}{2}\right)
$$

On étudie la forme quadratique 

$$
A(x,y)= \begin{pmatrix} x - 1 & y -3 \end{pmatrix} \times \begin{pmatrix} 
2 & 1 \\ 
1 & 1 \\ 
\end{pmatrix}^{-1} \times \begin{pmatrix} x - 1 \\ y -3 \end{pmatrix}
$$

On pose $K= \begin{pmatrix} 
2 & 1 \\ 
1 & 1 \\ 
\end{pmatrix}$ (observons $\text{Det}(K)=1$ et $K^{-1}= \begin{pmatrix} 1 & -1 \\ -1 & 2  \end{pmatrix}$). 

Si on choisit $C= \frac{1}{4\pi^2 \sqrt{\text{Det}(\Sigma)\text{Det}(K)}}$, on reconnait la densité gaussienne centrée en  $\begin{pmatrix} 1 \\ 3 \end{pmatrix}$ de covariance $K$.

La densité conditionnelle de $Z,T$  sachant $X=x, Y=y$ n'est pas libre de $x$ et $y$. Les deux vecteurs ne sont pas indépendants.




:::


::: {.callout-tip name="Solution"}

L'espérance conditionnelle de $(Z,T)$ est $(1,1)$, c'est aussi l'espérance de $(Z,T)$.

Conditionnellement à $X=x, Y=y$, $1/2\sqrt{A(x,y)/2}(Z-1)$ est distribuée selon $\mathcal{N}(0,1)$.



:::

:::




::: {.content-visible when-profile="solution"}

:::

{{< pagebreak >}}

::: {#exr-1-bis   name="Gaussiennes et amies"} 

Dans cet exercice, $X, Y \sim_{\text{i.i.d.}} \mathcal{N}(0,1)$ et $Z= X/Y$ si $Y\neq 0$, et $Z=0$ si $Y=0$. 

i. Calculer la densité de la loi jointe de $Z,Y$
i. Calculer la densité de la loi de $Z$
i. Calculer la médiane de la loi de $Z$
i. $Z$ et $Y$ sont-elles indépendantes ?
i. Calculer la densité de la loi de $X^2/(X^2 + Y^2)$
i. Les variables aléatoires $X^2/(X^2 + Y^2)$ et $X^2 + Y^2$ sont elles indépendantes ?

:::

::: {.content-visible when-profile="solution"}

::: {.callout-caution title="Solution"}

i. $\frac{1}{2\pi} \exp\left(-(1+z^2)\frac{y^2}{2}\right) |y|$
i. $\frac{1}{\pi(1+z^2)}$ (Cauchy)
i. $0$ loi de  variable symétrique, densité paire
i. Non
i. $\Beta(1/2,1/2)$
i. Oui. Calcul Gamma/Beta. 

:::

:::

{{< pagebreak >}}


::: {#exr-2   name="Fonctions génératrices, Chaines de Markov"} 

:::

Dans cet exercice, $X_1, \ldots X_n, \ldots$ est une suite de variables Bernoulli(1/2) indépendantes.
La suite al'eatoire $W_1, \ldots, W_n, \ldots$ est définie par la récurrence suivante. 

$$
W_1 = 1 \qquad W_{n+1} = 
  \begin{cases} W_n + 1 & \text{si } X_{n+1} = 1\\ 
                1 & \text{si } X_{n+1} =0\, . 
  \end{cases}
$$

On note $G_n$ la fonction génératrice des probabilités de la loi $W_n$

i. Calculer $\mathbb{E}[ W_{n+1} \mid W_n]$ 
i. Calculer $\mathbb{E} W_n$
i. Proposer une relation entre $G_{n+1}$ et $G_n$ 
i. Calculer $G_n$.
i. La suite $(W_n)$ converge-t-elle en distribution? Si oui vers quelle limite?

    *Maintenant, on note $T_r = \inf \left\{ n : W_n=r, n\geq 1\right\}$ où $r$ est un entier supérieur ou égal à 2*

i. Quelle est la loi de $T_2$?
i. Proposer une formule reliant la fonction génératrice de la loi de $T_{r+1}$ avec celle de la loi de $T_r$.
i. En déduire  une relation de récurrence entre $\mathbb{E}T_{r+1}$ et $\mathbb{E}T_r$
i. Calculer $\mathbb{E}T_r$ pour $r\geq 2$ général. 

::: {.content-visible when-profile="solution"}

::: {.callout-caution title="Solution"}


i. $\mathbb{E}[ W_{n+1} \mid W_n] = \frac{1}{2} W_n + 1$
i. $\mathbb{E}[ W_{n+1} \mid W_n] = \frac{1}{2} \mathbb{E} W_n + 1$. D'où $\mathbb{E}W_n = 2 - (1/2)^{n-1}$.
i. $G_{n+1}(s) = \frac{s}{2} \left(1 + G_n(s)\right)$
i. $G_n(s) = \frac{s/2}{1-s/2} \left( 1 - (s/2)^{n+1} (1-s) \right)$
i. Oui. Elle converge vers la loi géométrique de paramètre $1/2$.
i. $T_2-1$ suit une loi géométrique de paramètre $1/2$
i. $G_{r+1}(s) = \frac{sG_r(s)/2}{1-sG_r(s)/2}$
i. $\mathbb{E} T_{r+1} = 2 (1+ \mathbb{E}T_r)$
i  $\mathbb{E}T_r = 2^{n-2}(2 + \mathbb{E}T_2) -2$ avec $\mathbb{E}T_2 =2$, soit $\mathbb{E}T_r = 2^{n} -2$

:::

:::


{{< pagebreak >}}



::: {#exr-3   name="Gaussienne, normes, fonctions caractéristiques"} 

:::

Dans cet exercice  $X_1, \ldots, X_n \sim_{\text{i.i.d.}} \mathcal{N}(0,1)$, $\mu \in \mathbb{R}^n$, et 
$Y = \sum_{i=1}^n X_i^2$. On note $X= \begin{pmatrix}   X_{1} & \ldots & X_{n} \end{pmatrix}^\top$ le vecteur
aléatoire dont les coordonnées sont les $X_i$.  



i. *$A$ est une rotation de $\mathbb{R}^n$  ($A \times A^\top= A^\top \times A = \text{Id}_n$),*

    a. Comparer les lois de $\| A \times X \|^2$  et de $Y = \| X\|^2$. 
    a. Donner une densité de la loi $Y$ lorsque $\mu=0$.
    a. Lorsque $n=1$, calculer une densité de la loi de $Y$.     

i. *$N$ suit une loi de Poisson de paramètre $\|\mu\|^2$ (carré de la norme euclidienne du vecteur $\mu$). Par ailleurs on notera $Z_1, \ldots, Z_n, ... \sim_{\text{i.i.d.}} \mathcal{N}(0,1)$ une suite i.i.d. infinie de Gaussiennes standards qui ne vivent dans le même espace probabilisé que $N$ et sont indépendantes de $N$.* 

    a. Si $V \sim \text{Gamma}(p, \lambda)$, $p \in \mathbb{N}$, quelle est la fonction caractéristique de la loi de $V$ ?
    a. On pose $W  = \sum_{i=1}^N Z_i^2$, calculer la fonction caractéristique de la loi de $W$
    a. Calculer une densité de la loi de $W$.

i. *On note $F_\mu$  la fonction de répartition de la loi de $Y$ définie plus haut.* 

    a. Est-il vrai que pour tout $z >0$, tout $\mu \in \mathbb{R}^n$, $F_0(z) \geq F_\mu(z)$ ? (justifier)_
    a. Est-il vrai que pour tout $z >0$, tout $\mu, \mu' \in \mathbb{R}^n$, $F_{\mu'}(z) \geq F_\mu(z)$ si 
    $\|\mu'\| \leq \|\mu\|$? (justifier)


::: {.content-visible when-profile="solution"}

::: {.callout-caution title="Solution"}


:::

:::