---
#title: "Exercices : semaine I"
# subtitle: "M1 ISIFAR MA1AY010"

# date: "2025-09-08"

format:
  pdf:
    output-file: exo_gaussien.pdf
    include-in-header:
      - file: before_header_td.tex
      - text: |
          \copypagestyle{style-td1}{mystyle}
          \makeevenhead{style-td1}{\sffamily\small Probabilités et Extrêmes}{}{\sffamily\small TD Exo Gaussien}
          \makeoddhead{style-td1}{\sffamily\small Probabilités et Extrêmes}{}{\sffamily\small TD Exo Gaussien}
          \pagestyle{style-td1}

  html:
    output-file: exo_gaussien.html

execute:
  eval: true
  echo: false
#  results: asis


engine: knitr
---




```{r}
#| echo: false
#| warning: false
#| message: false

requireNamespace('quarto')
```



::: {#exr-11-a   name=""} 


:::

Matrice de covariance de $X_1, X_2, X3$.

```{r}
#| label: feuille-5-exo-11

Sigma <- matrix(1/2, 3, 3) + diag(1/2, 3, 3)

Sigma 
```

```{r}
#| label: "decompsition spectrale"

SpecDec <- eigen(Sigma)

SpecDec$values |>
  matrix(nrow=3, ncol=1) |>
  matlib::latexMatrix() |>
  matlib::Eqn()
```

```{r}
SpecDec$vectors  |>
  matlib::latexMatrix() |>
  matlib::Eqn(
     quarto=T
  )
```

Loi de $X_1 -X_2 + 2X_3$



::: {.content-visible when-profile="solution"}

Gaussien. Espérance nulle.

Variance 

```{r}
#| label: calcul-covariance-11

u <- matrix( c(1, -1, 2), 3, 1)

t(u) %*% Sigma %*% u
```

$$\begin{pmatrix}1 & -1 & 2\end{pmatrix} \times \Sigma \times \begin{pmatrix}1 \\ -1 \\ 2\end{pmatrix}= 5$$

:::

Indépendance de $X_1 + a X_2$ et $X_1 -X_2$

::: {.content-visible when-profile="solution"}

Comme il s'agit de deux vecteur Gaussiens, il suffit calculer la covariance 


$$\begin{pmatrix}1 & a & 0\end{pmatrix} \times \Sigma \times \begin{pmatrix}1 \\ -1 \\ 0\end{pmatrix}= 1 (1 - 1/2) + a (1/2 - 1) = 1/2 - a/2$$

Indépendance si et seulement si $a=1/2$



```{r}



```
:::


Transformée de Laplace 


La loi de $X$ admet elle une densité ?

::: {.content-visible when-profile="solution"}

Le vecteur $X$ admet une densité si et seulement si
la matrice de covariance est inversible, c'est à dire si
son déterminant est strictement positif, ou si toutes ses valeurs propores sont strictement positives 

Le déterminant (produit des valeurs propres) vaut $2 \times 1/2 \times 1/2= 1/2 > 0$. 

La loi de $X$ admet une densité. 


```{r}
# label: determinant-exo-11

prod(SpecDec$values)

det(Sigma)
```

$$\frac{1}{(2\pi)^{3/2}\sqrt{\text{det}(\Sigma)}} \exp\left( -\frac{x^\top \Sigma^{-1} x}{2}\right)$$


```{r}

solve(Sigma)
```
:::


::: {#exr-12-a   name="Exercice 12"} 


:::



```{r}
#| eval: true
#| echo: false
K <-  matrix(c(2, 1 , 1, 1, 3, -1, 1, -1, 2), 3, 3)
```

$K$  est-elle une matrice de variance/covariance?

::: {.content-visible when-profile="solution"}

Oui, si $K$ est semi-définie positive. Comme ses valeurs propres sont 
toutes positives, $K$ est définie positive.  

```{r}
#| eval: true
#| echo: false
eigen(K)$values

det(K)

solve(K)
```

:::

La densité de $\mathcal{N}(\mu, K)$.


::: {.content-visible when-profile="solution"}

Comme $K$ est définie positive, la loi $\mathcal{N}(\mu, K)$ adment une densité

$$\frac{1}{(2\pi)^{3/2} \sqrt{\det(K)}} \exp\left(- \frac{(x-\mu)^\top \Sigma^{-1} (x-\mu)}{2} \right)$$

soit

$$\frac{1}{(2\pi)^{3/2} \sqrt{3}} \exp\left(- \frac{\begin{pmatrix}x_1 - 2& x_2 & x_3- 1\end{pmatrix}\begin{pmatrix}5/3 & -1 & -4/3 \\ -1 & 1 & 1 \\ -4/3 & 1 & 5/3\end{pmatrix} \begin{pmatrix} x_1 -2 \\ x_2 \\ x_3 -1\end{pmatrix} }{2} \right)$$

```{r}

u <- matlib::latexMatrix(SpecDec$vectors)
matlib::Eqn(u, quarto=T)
```

```{r, results='asis'}
matlib::Eqn('\\begin{pmatrix} 
-0.57735 &  0.00000 &  0.81650 \\\\ 
-0.57735 & -0.70711 & -0.40825 \\\\ 
-0.57735 &  0.70711 & -0.40825 \\\\ 
\\end{pmatrix}', quarto=T)
```

```{r}
SpecDec$vectors |> 
  matlib::Det()
```

```{r, results='asis'}
matlib::Eqn('e=mc^2',  quarto = T)
```
:::


::: {#exr-13-a   name="Exercice 13"} 


:::

Soit $(X,Y,Z)$ un vecteur Gaussien $\mathcal{N}(0, \text{Id})$

i.  On pose $U=X+Y+Z$ et $V=X-Y$
ii. Montrer que $U$ et $V$ sont indépendantes


::: {.content-visible when-profile="solution"}

```{r}
A <- matrix(c(1, 1, 1, -1, 1, 0), nrow=2) |> 
  matlib::latexMatrix()

K <- diag(1, 3) |> 
  matlib::latexMatrix()
```

```{r}
XX <- matlib::latexMatrix(matrix(c("X", "Y", "Z"), nrow=3))
UU <- matlib::latexMatrix(matrix(c("U", "V"), nrow=2))

matlib::Eqn(UU, '=', A %*% XX, '=',  A , '\\times', XX)

```
```{r}
matlib::Eqn('\\text{Cov}(U,V)', ' = A \\times K \\times A^\\top' , ' = ' , A, '\\times' , K, '\\times', t(A) ,' = ', A %*% K %*% t(A))
```

`r matlib::Eqn(UU)` est un vecteur Gaussien dont la matrice de covariance est diagonale. Ses coordonnées sont des Gaussiennes indépendantes. 

:::


::: {#exr-14-a   name="Exercice 14"} 


:::


```{r}
mu <- matlib::latexMatrix(matrix(c(1,1,1), ncol=1))

Kb <- matrix(c(2,1,1,1,2,-1,1,-1,2), nrow=3, ncol=3)
K <- matlib::latexMatrix(Kb)
```

Soient 

```{r}
matlib::Eqn('\\mu = ', mu, '\\quad K = ', K )
```
l'espérance et la matrice de covariance de $Z$.

Déterminer le plan $\Delta$ tel que  $P(Z \in \Delta)=1$.
Le vecteur aléatoire est-il à densité?

::: {.content-visible when-profile="solution"}

Le plan $\Delta$ est le sous-espace affine de $\mathbb{R}^3$ passant par $\mu$ et orthogonal au noyau de $K$. 

On vérifie au passage que le déterminant de $K$ est nul (noyau non trivial). On peut aussi vérifier que $K$ n'admet pas de factorisation de Cholesky. La factorisation QR de $K$ nous indique que le rang de $K$ est $2$. 

```{r}
matlib::Det(Kb)
```

```{r}
res_svd <- svd(Kb)
```

Pour déterminer le noyau de $K$, il suffit (et il faut) résoudre le système linéaire suivant:

```{r}
zerovec <- matlib::latexMatrix(matrix(0, nrow=3))

matlib::showEqn(Kb, rep(0, 3))
```

La troisième équation est la différence des deux premières.

```{r}
matlib::showEqn(Kb[1:2,], rep(0, 2))
```

Le support de la loi de $Z$ est de la forme 

```{r}
U2 <- matlib::latexMatrix(res_svd$u[,1:2])
comb <- matlib::latexMatrix(matrix(c('x','y'), ncol=1))
matlib::Eqn(mu  , ' + ', U2, '\\times',  comb)
```

Équation 

```{r}
vec <- matlib::latexMatrix(matrix(c('x','y','z'), ncol=1))
orthovec <- matlib::latexMatrix(matrix(res_svd$u[1:3,3],ncol=3))
matlib::Eqn( '0 = ', orthovec , ' \\times \\left(',vec, ' - ', mu, '\\right)')
```

ou plus simplement:

```{r}
matlib::Eqn('0 = ', matlib::latexMatrix(matrix(c(-1, 1, 1), nrow=1)), ' \\times \\left(',vec, ' - ', mu, '\\right)')
```
:::


::: {#exr-15-a   name="Exercice 15"} 


::: 



::: {.content-visible when-profile="solution"}


:::


::: {#exr-15-a   name="Exercice 15"} 


::: 



::: {.content-visible when-profile="solution"}


:::