---
#title: "Exercices : semaine IV"
# subtitle: "M1 ISIFAR MA1AY010"

# date: "2025-09-08"

format:
  pdf:
    output-file: td5.pdf
    class: exam
    include-in-header:
      - text: "\\lhead{{\\sf  Probabilités \\\\ TD V}}"
  html:
    output-file: td5.html

engine: knitr
draft: true
---




```{r}
#| echo: false
#| warning: false
#| message: false

requireNamespace('quarto')
```




```{r}
#| echo: false
#| eval: true

cnt_exo <- 1
```



::: {.callout-note}

### TD V : Convergences   

- 6 Octobre 2025-10 octobre 2025

- Master I ISIFAR

- **Probabilités** 

:::


::: {.callout-note}

### Loi des grands nombres 

:::

### Exercice `r cnt_exo`

{{< include _increment.qmd >}}




### Exercice `r cnt_exo`

{{< include _increment.qmd >}}

  
::: {.callout-note}

### Convergence en distribution

:::




### Exercice `r cnt_exo`

{{< include _increment.qmd >}}


### Exercice `r cnt_exo`

{{< include _increment.qmd >}}

### Exercice `r cnt_exo`

{{< include _increment.qmd >}}

### Exercice `r cnt_exo`

{{< include _increment.qmd >}}


{{< pagebreak >}}


### Exercice `r cnt_exo`

{{< include _increment.qmd >}}


a. Si $f$ est une fonction croissante sur $[a,b]$, on définit son inverse généralisée $f^\leftarrow$ par

    $$f^{\leftarrow}(y) = \inf \{ x : x \in [a,b], \,  f(x) \geq y\} \qquad \text{ pour } y\in [ f(a),f(b)]\,.$$
    
    Montrer que  si $(f_n)_n$  est une suite de fonctions croissantes sur $[a,b]\subset \mathbb{R}$ qui converge *simplement* vers  $f$ une autre fonction croissante sur $[a,b]$ en tout point de continuité de $f$, alors  la suite $(f_n^\leftarrow(y))$ converge simplement vers $f^\leftarrow(y)$ en tout $y\in [f(a),f(b)]$ où $f^\leftarrow$ est continue. 

a.  Soit $F$  une fonction de répartition, on définit la fonction quantile associée $F^\leftarrow$ par
  
    $$F^{\leftarrow}(p) = \inf \{ x :  F(x) \geq p\} \qquad \text{ pour } p\in ]0,1[ \, .$$

    Vérifier que si deux fonctions de répartitions ont même fonction quantiles alors elles sont égales. 

    Dans cette définition $F$ est une fonction de répartition, $F^\leftarrow$ la fonction quantile associée. 

    Montrer que pour tout $x\in \mathbb{R}, p\in ]0,1[$,
  
  i. $F^\leftarrow (p)\leq x \Leftrightarrow  p\leq F(x).$
  i. $F\circ F^\leftarrow(p) \geq p$ avec égalité si et seulement si il existe $x$ tel que $F(x)=p.$\\
Si $F\circ F^{\leftarrow}(p)>p$  alors $F^{\leftarrow}$ est discontinue en $p$.
  i. $F^\leftarrow\circ F(x)\leq  x$.\\
Si $F^\leftarrow\circ F(x)<  x$, alors il  existe $\epsilon>0$ tel que $F(x-\epsilon)=F(x)$.
  i. $(F\circ G)^\leftarrow = G^\leftarrow \circ F^\leftarrow$

### Exercice `r cnt_exo`

{{< include _increment.qmd >}}


Si $Y_{1:n}\leq Y_{2:n}\leq\ldots\leq Y_{n:n}$ forme les statistiques d'ordre d'un $n$-échantillon de la loi exponentielle d'espérance $1$, 
et si $X_{1:n}\leq X_{2:n}\leq\ldots\leq X_{n:n}$ désigne les  statistiques d'ordre d'un $n$-échantillon d'une loi de fonction de répartition
$F$ qui admet une densité partout positive, montrer que 

$$\left( X_{1:n}, X_{2:n},\ldots, X_{n:n} \right) \sim \left(  F^\leftarrow (1-\exp(-Y_{1:n})),\ldots, F^\leftarrow(1-\exp(-Y_{n:n}))\right)\, .$$


La fonction quantile empirique $F_n^\leftarrow$ est la fonction quantile associée à la fonction de répartition empirique $F_n$.
Si les points de l'échantillon sont deux à deux distincts
  
$$F_n^\leftarrow\left(p\right) = X_{k:n} \, \qquad \text{ pour }  \frac{k-1}{n}< p\leq \frac{k}{n} \, .$$ 



Soit $F$ une fonction de répartition  qui est dérivable en $F^{\leftarrow}(p)$ de dérivée non nulle notée $f(p)$ pour une valeur $p\in ]0,1[$. Montrer que

$$\sqrt{n} \left( F_n^\leftarrow(p) -F^\leftarrow(p)\right) + \sqrt{n}\frac{1}{f(p)}\left(F_n(F^\leftarrow(p)) -p  \right) = o_P(1) \, . 
$$

Quelle est la loi limite de $\sqrt{n} \left( F_n^\leftarrow(p) -F^\leftarrow(p)\right)$ ? 

