

---
#title: "Exercices : semaine V"
# subtitle: "M1 ISIFAR MA1AY010"

# date: "2025-09-06"

format:
  pdf:
    output-file: td5.pdf
    class: exam
    include-in-header:
      - text: "\\lhead{{\\sf  Probabilités \\\\ TD V}}"
  html:
    output-file: td5.html

engine: knitr
draft: true
---




```{r}
#| echo: false
#| warning: false
#| message: false

requireNamespace('quarto')
```




```{r}
#| echo: false
#| eval: true

cnt_exo <- 1
```



::: {.callout-note}

### TD IV : Caractérisations   

- Octobre 2025

- Master I ISIFAR

- **Probabilités** 

:::




### Exercice `r cnt_exo`

{{< include _increment.qmd >}}


On définit la densité $f_a$ par $f_a(x) = \frac{a}{\pi(x^2 + a^2)}$ pour $a>0$. Si $X \sim f_a, Y \sim f_b, X \perp\!\!\!\perp Y$ quelle est la densité de la loi de $X+Y$? 

*Suggestion: passez par les fonctions caractéristiques.*



### Exercice `r cnt_exo`

{{< include _increment.qmd >}}

On considère une suite de variables aléatoires $(X_n)_{n \geq 1}$ sur $(\Omega,\mathcal{A},\mathbb{P})$ de loi $\mathbb{P}(X_1=1)=1/2=1-\mathbb{P}(X_1=-1)$.
On se donne un entier $x$ entre $0$ et $n$ et on pose $S_n=x+\sum_{k=1}^n X_k$, et $\tau_x=\inf\{t \geq 0, S_t=0 \text{ ou } S_t=n\}$. Le but de l'exercice est de calculer $u_x=\mathbb{E}(\tau_x)$.

- Calculer $u_0$ et $u_n$.
- Écrire une équation reliant $u_k$, $u_{k+1}$ et $u_{k-1}$.
- Poser $v_k=u_k-u_{k-1}$ et en déduire $u_k$, puis $\max_{k \in [0,n]} u_k$.
- Ecrire un *programme* permettant de simuler des réalisations aléatoires de $\tau_x$.
- Estimer *numériquement* les $u_k$ à partir des simulations de la question précédente. 
- Représenter graphiquement les estimations de $u_k$ en fonction de $k$.


### Exercice `r cnt_exo` (Théorème d'approximation de Weierstrass)

{{< include _increment.qmd >}}

Soit $f : [0, 1] → \mathbb{R}$ une fonction continue.

Soit  $S_n$  une variable aléatoire distribuée selon une loi binomiale de paramètres $n$ et $x \in (0,1)$. 

Montrer que : 

$$
\lim_n \sup_{0\leq x \leq 1} \left| f(x) - \sum_{k=0}^n \binom{n}{k} x^k  (1-x)^{n-k} f\left(\frac{k}{n}\right)\right| = 0 
$$

*Suggestion:* Utiliser 
$$
\mathbb{E}(Z) = \mathbb{E}(Z \mathbb{I}_A ) + \mathbb{E}(Z \mathbb{I}_{A^c} )
$$ 
avec $Z = f (x) − f (S_n/n )$
et 
$$
A = \{|S_n/n − x| > δ\}, 
$$

Le théorème d'approximation de Weierstrass s'énonce:  toute fonction continue sur $[0, 1]$ peut être approchée uniformément par des polynômes.