

---
#title: "Exercices : semaine V"
# subtitle: "M1 ISIFAR MA1AY010"

# date: "2025-09-06"

format:
  pdf:
    output-file: td5.pdf
    class: exam
    include-in-header:
      - text: "\\lhead{{\\sf  Probabilités \\\\ TD V}}"
  html:
    output-file: td5.html

engine: knitr
draft: false
---




```{r}
#| echo: false
#| warning: false
#| message: false

requireNamespace('quarto')
```




```{r}
#| echo: false
#| eval: true

cnt_exo <- 1
```



::: {.callout-note}

### TD IV : Caractérisations/Convergences   

- Octobre 2025

- Master I ISIFAR

- **Probabilités** 

:::




### Exercice `r cnt_exo`

{{< include _increment.qmd >}}


On définit la densité $f_a$ par $f_a(x) = \frac{a}{\pi(x^2 + a^2)}$ pour $a>0$. Si $X \sim f_a, Y \sim f_b, X \perp\!\!\!\perp Y$ quelle est la densité de la loi de $X+Y$? 

*Suggestion: passez par les fonctions caractéristiques.*



### Exercice `r cnt_exo`

{{< include _increment.qmd >}}

On considère une suite de variables aléatoires $(X_n)_{n \geq 1}$ sur $(\Omega,\mathcal{A},\mathbb{P})$ de loi $\mathbb{P}(X_1=1)=1/2=1-\mathbb{P}(X_1=-1)$.
On se donne un entier $x$ entre $0$ et $n$ et on pose $S_n=x+\sum_{k=1}^n X_k$, et $\tau_x=\inf\{t \geq 0, S_t=0 \text{ ou } S_t=n\}$. Le but de l'exercice est de calculer $u_x=\mathbb{E}(\tau_x)$.

- Calculer $u_0$ et $u_n$.
- Écrire une équation reliant $u_k$, $u_{k+1}$ et $u_{k-1}$.
- Poser $v_k=u_k-u_{k-1}$ et en déduire $u_k$, puis $\max_{k \in [0,n]} u_k$.
- Ecrire un *programme* permettant de simuler des réalisations aléatoires de $\tau_x$.
- Estimer *numériquement* les $u_k$ à partir des simulations de la question précédente. 
- Représenter graphiquement les estimations de $u_k$ en fonction de $k$.


### Exercice `r cnt_exo` (Théorème d'approximation de Weierstrass)

{{< include _increment.qmd >}}

Soit $f : [0, 1] → \mathbb{R}$ une fonction continue.

Soit  $S_n$  une variable aléatoire distribuée selon une loi binomiale de paramètres $n$ et $x \in (0,1)$. 

Montrer que : 

$$
\lim_n \sup_{0\leq x \leq 1} \left| f(x) - \sum_{k=0}^n \binom{n}{k} x^k  (1-x)^{n-k} f\left(\frac{k}{n}\right)\right| = 0 
$$

*Suggestion:* Utiliser 
$$
\mathbb{E}(Z) = \mathbb{E}(Z \mathbb{I}_A ) + \mathbb{E}(Z \mathbb{I}_{A^c} )
$$ 
avec $Z = f (x) − f (S_n/n )$
et 
$$
A = \{|S_n/n − x| > δ\}, 
$$

Le théorème d'approximation de Weierstrass s'énonce:  toute fonction continue sur $[0, 1]$ peut être approchée uniformément par des polynômes.



### Exercice `r cnt_exo`

{{< include _increment.qmd >}}


a. Si $f$ est une fonction croissante sur $[a,b]$, on définit son inverse généralisée $f^\leftarrow$ par

    $$f^{\leftarrow}(y) = \inf \{ x : x \in [a,b], \,  f(x) \geq y\} \qquad \text{ pour } y\in [ f(a),f(b)]\,.$$
    
    Montrer que  si $(f_n)_n$  est une suite de fonctions croissantes sur $[a,b]\subset \mathbb{R}$ qui converge *simplement* vers  $f$ une autre fonction croissante sur $[a,b]$ en tout point de continuité de $f$, alors  la suite $(f_n^\leftarrow(y))$ converge simplement vers $f^\leftarrow(y)$ en tout $y\in [f(a),f(b)]$ où $f^\leftarrow$ est continue. 

a.  Soit $F$  une fonction de répartition, on définit la fonction quantile associée $F^\leftarrow$ par
  
    $$F^{\leftarrow}(p) = \inf \{ x :  F(x) \geq p\} \qquad \text{ pour } p\in ]0,1[ \, .$$

    Vérifier que si deux fonctions de répartitions ont même fonction quantiles alors elles sont égales. 

    Dans cette définition $F$ est une fonction de répartition, $F^\leftarrow$ la fonction quantile associée. 

    Montrer que pour tout $x\in \mathbb{R}, p\in ]0,1[$,
  
  i. $F^\leftarrow (p)\leq x \Leftrightarrow  p\leq F(x).$
  i. $F\circ F^\leftarrow(p) \geq p$ avec égalité si et seulement si il existe $x$ tel que $F(x)=p.$\\
Si $F\circ F^{\leftarrow}(p)>p$  alors $F^{\leftarrow}$ est discontinue en $p$.
  i. $F^\leftarrow\circ F(x)\leq  x$.\\
Si $F^\leftarrow\circ F(x)<  x$, alors il  existe $\epsilon>0$ tel que $F(x-\epsilon)=F(x)$.
  i. $(F\circ G)^\leftarrow = G^\leftarrow \circ F^\leftarrow$

### Exercice `r cnt_exo`

{{< include _increment.qmd >}}


Si $Y_{1:n}\leq Y_{2:n}\leq\ldots\leq Y_{n:n}$ forme les statistiques d'ordre d'un $n$-échantillon de la loi exponentielle d'espérance $1$, 
et si $X_{1:n}\leq X_{2:n}\leq\ldots\leq X_{n:n}$ désigne les  statistiques d'ordre d'un $n$-échantillon d'une loi de fonction de répartition
$F$ qui admet une densité partout positive, montrer que 

$$\left( X_{1:n}, X_{2:n},\ldots, X_{n:n} \right) \sim \left(  F^\leftarrow (1-\exp(-Y_{1:n})),\ldots, F^\leftarrow(1-\exp(-Y_{n:n}))\right)\, .$$


La fonction quantile empirique $F_n^\leftarrow$ est la fonction quantile associée à la fonction de répartition empirique $F_n$.
Si les points de l'échantillon sont deux à deux distincts
  
$$F_n^\leftarrow\left(p\right) = X_{k:n} \, \qquad \text{ pour }  \frac{k-1}{n}< p\leq \frac{k}{n} \, .$$ 



Soit $F$ une fonction de répartition  qui est dérivable en $F^{\leftarrow}(p)$ de dérivée non nulle notée $f(p)$ pour une valeur $p\in ]0,1[$. Montrer que

$$\sqrt{n} \left( F_n^\leftarrow(p) -F^\leftarrow(p)\right) + \sqrt{n}\frac{1}{f(p)}\left(F_n(F^\leftarrow(p)) -p  \right) = o_P(1) \, . 
$$

Quelle est la loi limite de $\sqrt{n} \left( F_n^\leftarrow(p) -F^\leftarrow(p)\right)$ ? 

